【裁判字號】    95,上訴,539
【裁判日期】    950613
【裁判案由】    殺人等
【裁判全文】
臺灣高等法院臺中分院刑事判決         95年度上訴字第539號
上  訴  人
即  被  告  乙○○
選任辯護人  徐正安律師
上列上訴人因殺人等案件，不服臺灣苗栗地方法院93年度重訴字
第14號中華民國95年2月7日第一審判決（起訴案號：臺灣苗栗地
方法院檢察署93年度偵字第2710號），提起上訴，本院判決如下
：
    主  文
上訴駁回。
    事  實
一、乙○○於民國（下同）93年7月16日上午4時許，偕同女友蕭
    玉慧，與友人詹緒仙、黃建榮在苗栗縣頭份鎮○○路上恆誼
    化學公司附近（下稱第一現場）會面，適因黃建榮曾在新竹
    與溫俊勇所經營之「太陽城電動遊藝場」員工發生衝突，該
    店員工十餘人得知黃建榮所在，駕車抵達現場，即動手追打
    黃建榮、乙○○等人，並砸毀黃建榮所有、停放在現場之車
    牌號碼7P -2189號自用小客車。嗣乙○○被打不支，往同鎮
    蘆竹里16鄰方向逃跑，隨即坐上由蕭玉慧駕駛、詹緒仙所有
    之車牌號碼3583-HB號自用小客車。不久，乙○○向蕭玉慧
    要求由其開車，其開到同鎮蘆竹里16鄰217之1號前（下稱第
    二現場），發現以溫俊勇所駕駛車牌號碼6P-0122號休旅車
    為首之對方車隊自對向接近，即將會車，乙○○因擔心遭對
    方攔阻再予毆打，竟自車內取出由不詳姓名者置放之仿CO
    LT 廠半自動手槍製造具有殺傷力之改造手槍1把（含彈匣，
    內有子彈2顆），於預見持槍朝即將會車之對向車輛方向射
    擊可能致人於死之情況下，竟基於縱發生殺人之結果，仍不
    違背其本意之不確定故意，朝前開休旅車駕駛座車窗方向射
    擊，而擊中該車右前座乘客謝仁烜之左胸部後，迅即駕車加
    速逃逸（於與其他車輛會車過程中，又因槍枝不慎走火而擊
    發第2槍）。隨後將前開改造手槍攜往新竹市○○區○○路
    編號大湖高幹第36號電線桿附近之荔枝樹下藏匿，並將彈匣
    丟棄於鄰近水塘內。謝仁烜遭槍擊後，經送苗栗縣頭份鎮為
    恭醫院急救無效，於同日上午5時54分許死亡，並自謝仁烜
    胸腔內扣得彈頭1顆。嗣於93年7月19日凌晨1時30分許，乙
    ○○與員警聯繫後投案，復帶同員警前往新竹市○○區○○
    路編號大湖高幹36D8977CA0569號電線桿旁對面荔枝樹下取
    出作案之槍枝1 把（缺彈匣），而查悉上情。
二、案經苗栗縣警察局頭份分局報告臺灣苗栗地方法院檢察署檢
    察官偵查起訴。
    理    由
一、持有改造手槍、子彈部分：
    訊據上訴人即被告（以下同）乙○○對其如何持有前開改造
    手槍、子彈之經過均坦承不諱，核與證人即被告所駕駛車輛
    之右前座乘客蕭玉慧證述被告取得、持有槍枝之情節相符，
    復經證人甘德山、劉政宏及溫智帆於原審審理中就被告駕車
    行經該處與彼等會車時之持槍動作證述歷歷；並據被告於93
    年7月19日凌晨2時45分帶同警方前往新竹市○○區○○路編
    號大湖高幹36D8977CA0569號電線桿旁對面荔枝樹下取出改
    造手槍1把，該扣案槍枝經送內政部警政署刑事警察局鑑驗
    結果，認屬由仿COLT廠半自動手槍製造之玩具手槍槍身組合
    土造金屬槍管及土造金屬滑套而成之改造手槍，機械性能良
    好，可供擊發適用子彈使用，具殺傷力，有該局93年8 月27
    日刑鑑字第0930149672號槍彈鑑定書附卷可稽；且被告擊發
    之子彈確已穿透人體皮膚，射入被害人之左胸腔，有法務部
    法醫研究所93年8月18日（93）法醫所醫鑑字第1088 號鑑定
    書在卷足憑，益徵其持有之手槍及子彈具有殺傷力。綜上所
    述，堪認被告之自白與事實相符，其未經許可持有具有殺傷
    力之改造手槍及子彈犯行洵堪認定。
二、殺人部分：
    訊據被告乙○○固坦承伊駕車行經上開地點，與溫俊勇所駕
    車隊會車時，曾持槍射擊，惟矢口否認故意殺人犯行，辯稱
    ：伊當時左手握方向盤，右手持槍，伊擊發時是對空鳴槍，
    意在示警，絕無殺人之故意；且伊當時被追打，先聽到槍擊
    聲，為了逃離現場，才不得已對空鳴槍，應屬正當防衛云云
    。惟查：
  (一)被告乙○○對其於前開時間，在第一現場和詹緒仙、黃建榮
    碰面，隨後坐上蕭玉慧所駕駛、詹緒仙所有之自用小客車，
    換其開車後，在巷道內之第二現場見溫俊勇所駕駛之休旅車
    帶頭之對方車隊迎面而來，乃自車內摸索取出1把改造手槍
    ，於與該休旅車會車、車頭交錯之際，以右手持槍向窗外射
    擊一發，不久又因槍枝走火而擊發第二發等情，業據其於原
    審坦白承認。證人蕭玉慧於原審審理中具結證稱：快靠近對
    方時，被告將手槍伸出車外，有聽到槍聲，當時雙方車頭已
    經有點交錯，距離很近等語（見原審卷二第87、88頁），佐
    以證人溫俊勇證稱：車頭幾乎要與車頭交會時，聽到碰一聲
    ，槍響後，死者有喊一聲，再看被告車子已經到車尾了等語
    （見原審卷二第138頁），及證人甘德山、劉政宏於原審審
    理時證述聽聞槍響之情形（見原審卷二第168、169、173頁
    ），足徵被告於駕車逃逸，而與溫俊勇所駕駛休旅車會車時
    ，曾持槍對外射擊之事實，甚為明確。
  (二)被害人謝仁烜因胸部槍傷，經送苗栗縣頭份鎮為恭醫院急救
    ，於93年7月16日上午5時54分許不治死亡，業經臺灣苗栗地
    方法院檢察署檢察官會同法醫師前往龍泰葬儀社相驗無誤（
    見相驗卷卷附法醫參考病歷摘要、勘驗筆錄、相驗屍體證明
    書），被害人遺體經法務部法醫研究所解剖鑑定結果，亦認
    死亡原因為胸部槍傷，有該所93年8月18日（93）法醫所醫
    鑑字第1088號鑑定書在卷可稽，故被害人係遭子彈射入左胸
    腔致死之事實，已無疑問。
  (三)自被害人體內取出之彈頭1顆，固因欠缺足資比對之紋痕，
    無法比對（見偵查卷二第299 頁所附內政部警政署刑事警察
    局93年8月29日刑鑑字第09301 54762號槍彈鑑定書）以判別
    係由何槍枝所擊發，惟原審業於94年2月1日會同被告、證人
    溫俊勇及內政部警政署刑事警察局人員勘驗案發現場，依據
    被告所供及證人溫俊勇之證述，以同型車輛模擬槍擊當時2
    車交會之相對位置及距離，並由被告親自模擬案發當時開槍
    之手部姿勢及槍口角度，刑事警察局人員丈量彈道射擊方向
    後，進行現場重建。嗣經該局於94年3月14日以刑鑑字第094
    0038890號函覆說明：「乙○○手持槍枝以仰角約7度，與Le
    xus RX-300休旅車門之水平夾角約69度開槍後，子彈貫穿Le
    xus RX-300休旅車之照後鏡後，直線前進可射入死者左胸；
    另乙○○手持槍枝伸出窗外以仰角約2度，與Lexus RX-300
    休旅車門之水平夾角約70度開槍後，子彈直線前進亦可直接
    射入死者左胸」、「經顯微鏡檢驗，發現彈頭頂端有一凹痕
    …此凹痕應係子彈撞擊硬物所致…就凹痕之深度、曲面及形
    態等研判，認為本案以乙○○手持槍枝射擊，子彈貫穿Lexu
    s EX-300休旅車之照後鏡形成撞擊凹痕後，再直線前進射入
    死者左胸之可能性較大。惟子彈撞擊人體骨頭亦可能產生凹
    陷情形，故亦無法排除乙○○開槍後，子彈擊中死者左胸之
    可能性」等語（見原審卷一第121、122頁），是依前開現場
    模擬重建之結果，足以認定射入被害人左胸腔之彈頭1顆，
    確係兩車交會之時由被告所持手槍所擊發。
  (四)原審勘驗現場時，曾請內政部警政署刑事警察局人員協助進
    行現場模擬重建，已如前述，觀諸勘驗現場時被告模擬之對
    空鳴槍動作，其為以較大之仰角對窗外上方射擊，身體必須
    轉向，將右側向前靠，使持槍之右手能夠越過控制方向盤之
    左手，伸出駕駛座車窗外，此一舉槍射擊動作極不自然，對
    專注於駕車逃離現場之被告而言，是否可能為避免傷及他人
    ，刻意改變駕車之動作、以勉強的姿勢對空鳴槍？實頗有可
    疑。而內政部警政署刑事警察局94年3月14日刑鑑字第09400
    38890號函亦認：「乙○○對空鳴槍之射擊情形，經測量槍
    口之仰角需超過20度。以乙○○案發當時所處位置射擊死者
    左胸，槍口仰角約於7度以下，與對空鳴槍所需之最低仰角
    20度，差距甚遠，故可排除案發當時乙○○對空鳴槍之可能
    性」。是依當時情形及所發生之結果判斷，被告之動作應是
    朝對向之休旅車射擊，而非槍口朝上、對空鳴槍。倘若被告
    並非行兇，且力圖避免傷人，理應早在兩車交會之前，即將
    槍伸出車外，對空鳴槍，如此方有可能精確控制其射擊位置
    ，在不傷及無辜的情況下達到威嚇目的。然被告卻在兩車極
    為接近、可預見開槍難保不傷及他人生命時，始舉槍射擊，
    則縱令其有意示警，仍不能以此排除殺人之不確定故意，而
    解免其罪責。
  (五)證人即與被告同車女友蕭玉慧於原審審理中固證稱：錯車過
    程中，有聽到2聲槍聲，快要與對方車頭相碰時，被告的手
    還沒有伸出去，就聽到第1聲槍聲，被告是在聽到對方槍聲
    後才開槍，槍口朝上要嚇對方，後來沒有再把槍伸出去云云
    。惟查：被告於原審審理中明確供稱只是「隱約感覺到」對
    方有人拿槍，絲毫未提及自己開槍前即聽到槍聲或遭對方射
    擊之情事，此顯然與證人蕭玉慧所述情節不符。而被害人所
    乘坐車輛之駕駛溫俊勇、乘客張圖勳、范正恆及陳建志等4
    人均否認其等有開槍射擊，經警以鋁座採集其等雙手虎口之
    火藥殘跡送內政部警政署刑事警察局鑑驗，結果均未檢出射
    擊火藥殘跡之特性金屬元素鋇-鉛-銻（Ba-Pb-Sb）成分，且
    均呈硝酸根及亞硝酸根陰性反應，有該局93年10月26日刑鑑
    字第0930150326號鑑驗通知書在卷可佐，益徵案發當時溫俊
    勇所駕駛休旅車內人員確無主動持槍射擊之行為。證人蕭玉
    慧所證聽到對方開槍的槍聲之後，被告才開槍云云，顯係事
    後迴護被告之詞，自難採信。又被告開槍時槍口略微朝上，
    固無疑問，然其射擊仰角應不致於達到「對空鳴槍」之程度
    ，已如前述。至被告開槍時之主觀意圖或認知為何，非被告
    以外之人所能得知，證人蕭玉慧所謂被告開槍是要「嚇對方
    」云云，並非基於自身感官所經驗之客觀事實，而屬其主觀
    臆測之詞，難以憑採。另證人蕭玉慧所述被告後來沒有再把
    槍伸出去乙節，除與被告於原審審理所供：開第一槍後，為
    警告對方讓其通過，還是把槍伸在車外等語歧異外，參諸證
    人自陳聽到槍聲後「嚇到了」，及被告所稱「我旁邊還有一
    個女生在哭」等語，顯見其當時係處於極度驚恐之狀態，其
    能否對被告之一舉一動存有正確完整的記憶，亦值疑問。從
    而，尚難僅憑證人前開證述，遽採被告係對空鳴槍或防衛行
    為等有利之認定。
  (六)綜上所述，被告與被害人素不相識，亦無仇怨，當天並未與
    被害人直接發生衝突，業據被告供述及證人溫俊勇證述屬實
    ，是被告應不致有非置被害人於死地不可之想法，堪信被告
    尚無殺人之直接故意。然衡酌被告、證人所供證，及卷附現
    場重建相片、示意圖等事證顯示之當時情況，被告所駕駛之
    自用小客車與被害人乘坐之休旅車分別自對向接近，即將會
    車之際，因巷道狹窄，兩車間距不到1公尺，而休旅車之車
    身較自用小客車為高，兩車持續接近，車身逐漸重疊，此時
    由自用小客車駕駛座往車窗外開槍，如未仔細向特定角度瞄
    準，幾無可能不擊中休旅車，造成他人傷亡。被告當時既是
    以左手控制方向盤，右手持槍，一邊駕車，一邊未經瞄準即
    倉皇對外射擊一槍，其可能擊中對方車輛，導致車內乘客傷
    亡結果之發生，顯然為被告所能預見。被告不顧此一後果，
    貿然開槍，則對方車內特定人死亡結果之發生，自未違背其
    本意，故被告確有殺人之不確定故意，其上開所辯，均係事
    後卸責之詞，不足採信。本件事證明確，被告上開犯行，均
    堪認定。至被告選任辯護人聲請就被告舉槍擊中後視鏡後，
    其前進方向之改變情形，角度改變情形，是否會擊中被害人
    ，是否可能造成死亡之結果，再次函詢刑事警察局，經核已
    無必要，自難准許。
三、被告行為後，槍砲彈藥刀械管制條例已於94年1月26日修正
    公布，於同年月28日生效施行，原該條例第11條第4項之未
    經許可持有可發射子彈具有殺傷力之槍砲罪，業經刪除，納
    入同條例第8條第4項規範之列，並將法定本刑由「1年以上7
    年以下有期徒刑，併科新台幣700萬元以下罰金」修正為「3
    年以上10年以下有期徒刑，併科新台幣700萬元以下罰金」
    ，經比較新舊法，以修正前之條文有利於行為人，自應適用
    修正前槍砲彈藥刀械管制條例第11條第4項之規定。是核被
    告所為，係犯修正前槍砲彈藥刀械管制條例第11條第4項之
    持有改造手槍罪、同條例第12條第4項之持有子彈罪及刑法
    第271條第1項之殺人罪。被告以一持有行為，同時觸犯持有
    改造手槍及持有子彈2罪名，為想像競合犯，應從一重之修
    正前槍砲彈藥刀械管制條例第11條第4項持有改造手槍罪處
    斷。其持有改造手槍與殺人犯行間，具有方法、目的之牽連
    關係，則應從一重之殺人罪處斷。原審審酌被告所為，除剝
    奪被害人之生命，並導致被害人家庭頓失經濟支柱，對被害
    人家屬造成巨大的精神創痛，犯罪所生危害可謂重大；且被
    告犯後未能坦認所有犯行，雖事後與被害人達成民事和解，
    有臺灣苗栗地方法院和解筆錄一紙在卷，然被害人家屬迄今
    尚未取得分文，已據被害人之父丙○○於本院審理中陳明，
    ，堪認被告之惡性非輕，考量前開事由，公訴人請求判處被
    告無期徒刑，實非無據。然查被告並無任何前科紀錄，素行
    良好，有臺灣高等法院被告前案紀錄表在卷，復依證人詹緒
    仙、曾金國、蕭玉慧及溫俊勇證述之現場情形，被告係遭到
    多人追打，其頭部確因徒手或鈍器攻擊而受有皮下瘀血（血
    腫）傷害之事實，亦有照片4張及行政院衛生署苗栗醫院出
    具之驗傷診斷書1紙在卷可佐，由此均足認被告當時勢單力
    孤，應非主動尋釁，而是被動遭追打之一方，被告既非衝突
    之主角，則因捲入黃建榮與他人之糾紛被毆，恐慌之中貿然
    開槍射擊，即不免情有可原；且其犯後經警方聯繫即出面投
    案，帶同警方取出作案槍枝，態度亦尚稱配合等一切情狀，
    量處有期徒刑十二年，併敘明扣案之改造手槍1把（槍枝管
    制編號：0000000000號）係違禁物，應依刑法第38條第1項
    第1款之規定宣告沒收。及扣案改造手槍內原有彈匣1個，為
    槍枝之從物，雖被告供稱已將之丟棄，經警方會同救難人員
    、租用大型機具至被告所述地點（新竹市○○區○○路193
    號旁大湖高分47號電桿後方水塘）打撈，迄未尋獲，但既無
    證據證明其已滅失，仍併同上開改造手槍宣告沒收。至於自
    被害人體內取出之彈頭1顆，已不具子彈之外型及功能，非
    槍砲彈藥刀械管制條例所規定之子彈，雖係供被告犯殺人罪
    所用之物，惟據被告供稱係在詹緒仙之車上所取，非其所有
    ，亦無其他證據證明屬於被告所有，爰不予宣告沒收；其餘
    偵查卷內警方所扣得之物品，子彈1顆係在第一現場而非被
    告開槍之地點即第二現場所發現，與被害人體內取出之彈頭
    形式亦不相符，堪認與本案無關；彈殼9顆、彈頭3顆，皆非
    槍砲彈藥刀械管制條例所規定之子彈，且無證據證明為被告
    所有供犯罪所用之物，均不予宣告沒收。認事用法俱無不當
    ，量刑亦稱妥適，被告上訴意旨以原判決量刑過重，指摘原
    判決不當，為無理由，應予駁回。
據上論斷，應依刑事訴訟法第368條，判決如主文。
本案經檢察官甲○○到庭執行職務。
中    華    民    國    95    年    6     月    13    日
               刑事第十庭  審判長法  官  林  照  明
                                 法  官  蔡  名  曜
                                 法  官  唐  光  義
上列正本證明與原本無異。
如不服本判決應於收受送達後十日內向本院提出上訴書狀，其未
敘述上訴之理由者並得於提起上訴後十日內向本院補提理由書（
均須按他造當事人之人數附繕本）。
                                 書記官  王  麗  珍
中    華    民    國    95    年    6     月    19    日
                                                      Ｆ


司法院資訊處製作；財團法人民間司法改革基金會備份。
